ACORDAO-COMPLETO-2528229

ACÓRDÃO 2898/2022 ATA 18/2022 - SEGUNDA CÂMARA

VISTOS, relatados e discutidos estes autos referentes à Tomada de Contas Especial instaurada pela Secretaria de Fomento e Incentivo à Cultura do Fundo Nacional de Cultura, sucedida pela Secretaria Especial da Cultura do Ministério do Turismo, em razão da não comprovação da regular aplicação dos recursos captados para a execução do projeto cultural Pronac 12-4905, denominado "10º Festival Internacional de Corais - Uma homenagem aos 110 anos de nascimento de Carlos Drummond de Andrade".
ACORDAM os Ministros do Tribunal de Contas da União, reunidos em sessão da 2ª Câmara, ante as razões expostas pelo Relator: 
9.1. julgar irregulares as contas do Sr. Marcilio de Oliveira Castro, nos termos dos arts. 1º, inciso I, 16, inciso III, alíneas b e c, 19, caput, da Lei 8.443/1992, bem como da empresa Corpus Ltda., com fundamento na mencionada alínea c, e condená-los solidariamente ao pagamento das quantias descritas a seguir, atualizadas monetariamente e acrescidas de juros de mora calculados a partir das respectivas datas até o dia da efetiva quitação, fixando-lhes o prazo de 15 (quinze) dias, a contar das notificações, para que comprovem, perante o Tribunal, o recolhimento do débito aos cofres do Fundo Nacional de Cultura, nos termos do art. 214, inciso III, alínea a, do Regimento Interno/TCU, na forma da legislação em vigor, abatendo-se, na oportunidade, o valor já ressarcido, nos termo do Enunciado 128 da Súmula de Jurisprudência do TCU: 
	Valor histórico (R$) 
	Data 
	Tipo da parcela

	75.000,00
	21/09/2012
	Débito

	47,37
	20/05/2013
	Crédito

	40.000,00
	26/12/2012
	Débito

	9.876,90
	26/12/2012
	Débito

	50.000,00
	27/12/2012
	Débito

	9.047,37
	28/12/2012
	Débito

9.2. aplicar ao Sr. Marcilio de Oliveira Castro e à empresa Corpus Ltda., individualmente, a multa prevista no art. 57 da Lei 8.443/1992, no valor de R$ 32.000,00 (trinta e dois mil reais) , fixando o prazo de 15 (quinze) dias, a contar das notificações, para que comprovem, perante o Tribunal (art. 214, inciso III, alínea a, do Regimento Interno/TCU) , o recolhimento das dívidas ao Tesouro Nacional, atualizadas monetariamente desde a data do presente Acórdão até a do efetivo recolhimento, caso pagas após o vencimento, na forma da legislação em vigor;
9.3. autorizar, caso requerido, nos termos do art. 26 da Lei 8.443/1992 c/c o art. 217 do Regimento Interno/TCU, o parcelamento das dívidas em até 36 (trinta e seis) parcelas mensais e sucessivas, sobre as quais incidirão os correspondentes acréscimos legais (débito: atualização monetária e juros de mora; multa: atualização monetária) , esclarecendo aos responsáveis que a falta de pagamento de qualquer parcela importará no vencimento antecipado do saldo devedor, sem prejuízo das demais medidas legais;
9.4. autorizar, desde logo, a cobrança judicial das dívidas, com fulcro no art. 28, inciso II, da Lei 8.443/1992, caso não atendidas as notificações; 
9.5. enviar cópia deste Acórdão:
9.5.1. à Secretaria Especial da Cultura do Ministério do Turismo, para ciência; e
9.5.2. à Procuradoria da República no Estado de Minas Gerais, com fundamento no art. 16, § 3º, da Lei 8.443/1992, c/c o art. 209, § 7º, do Regimento Interno/TCU, para adoção das medidas cabíveis.

Tomada de Contas Especial instaurada pela Secretaria de Fomento e Incentivo à Cultura do Fundo Nacional de Cultura, sucedida pela Secretaria Especial da Cultura do Ministério do Turismo, em razão da não comprovação da regular aplicação dos recursos captados para a execução do projeto cultural Pronac 12-4905, denominado 10º Festival Internacional de Corais  Uma homenagem aos 110 anos de nascimento de Carlos Drummond de Andrade.

Segunda Câmara

Secretaria de Fomento e Incentivo à Cultura do Fundo Nacional de Cultura, sucedida pela Secretaria Especial da Cultura do Ministério do Turismo.

3. Responsáveis: Corpus Ltda.  ¿ ME (10.933.168/0001-03) e Marcilio de Oliveira Castro (XXX.718.746-XX).

13.1. Ministros presentes: Bruno Dantas (Presidente), Augusto Nardes e Antonio Anastasia.
13.2. Ministro-Substituto convocado: Marcos Bemquerer Costa (Relator).
13.3. Ministro-Substituto presente: André Luís de Carvalho.

MARCOS BEMQUERER

Adoto como Relatório a instrução elaborada no âmbito da Secretaria Controle Externo de Tomada de Contas Especial - SecexTCE (peça 101) , que contou com a anuência do escalão dirigente daquela unidade especializada (peças 102-103) e do Ministério Público junto ao TCU, representado pelo Procurador Júlio Marcelo de Oliveira (peça 104) :
"INTRODUÇÃO
Cuidam os autos de tomada de contas especial instaurada pela Secretaria de Fomento e Incentivo à Cultura do extinto Ministério da Cultura, em desfavor da empresa Corpus Ltda. - ME e de seus dirigentes, o Sr. Marcilio de Oliveira Castro e a Sra. Ana Paula Braga Castro, em virtude da não comprovação da regular aplicação dos recursos captados para a execução do projeto cultural '10º Festival Internacional de Corais - Uma homenagem aos 110 anos de nascimento de Carlos Drummond de Andrade' (Pronac 12-4905) , cujo objeto consistia em apresentar 150 corais e 5.000 vozes, em 250 shows gratuitos, realizados no mês de setembro de 2012, com expectativa de público de 12.000 pessoas (peça 1) .
HISTÓRICO
A Portaria 481, de 24/08/2012, autorizou a captação do valor de apoio, totalizando R$ 365.700,00, no período de 27/08/2012 a 31/12/2012 (peça 6, p. 2) , com prazo para execução dos recursos 21/9/2012 a 31/5/2013 (peça 17, p. 3) , recaindo o prazo para prestação de contas em 30/6/2013.
Do montante autorizado, foram captados R$ 183.924,27 (50,29%) , conforme atestam os recibos de mecenato à peça 9. De acordo com os extratos bancários (peças 8, 10, 12, 14, 15, 16, 18, 21, 22, 24, 32 e 69) , os recursos foram creditados na conta bancária específica, nas seguintes datas:
	Recibo nº 
	Valor (R$) 
	Data

	1
	75.000,00
	21/9/2012

	2
	9.876,90
	26/12/2012

	3
	40.000,00
	26/12/2012

	4
	50.000,00
	27/12/2012

	6
	9.047,37
	28/12/2012

A prestação de contas encaminhada ao extinto MinC (peças 25-34) , em 28/5/2013, foi analisada, quanto à execução do objeto e objetivos do projeto, por meio do Parecer de Avaliação nº 271/2015 - COAPC/CGAAV/DIC/SEFIC/MinC (peça 48) , que concluiu, a partir da prestação de contas encaminhada e da diligência respondida pelo proponente, que não havia elementos essenciais para comprovar a correta destinação dos recursos captados, restando prejudicada a análise pretendida.
A esse respeito, se esclarece que, no Relatório Final da prestação de contas (peça 34) , o proponente afirmou que teria realizado aproximadamente 200 apresentações de corais, com uma estimativa de público de 10.000 participantes, em todas as faixas etárias. Alegou, ainda, que a execução do projeto se viu prejudicada pela coincidência de datas com o período eleitoral, no ano de 2012, e pela captação de apenas 50% dos recursos autorizados.
Contudo, não apresentou quaisquer comprovações da realização do projeto, pelo que lhe foi cobrada, por meio de sucessivas diligências malsucedidas (peças 35-39) , a apresentação de relatório fotográfico em que fosse possível verificar a realização das apresentações, bem como o número de presentes em cada uma delas. Posteriormente, o proponente encaminhou resposta (peça 40) , reafirmando o cumprimento aos 'quesitos informados' no projeto, bem como a efetiva realização dos shows indicados na prestação de contas, com o atingimento de um público médio de 10.000 pessoas, e cujas fotos, segundo informou, estariam contidas num CD encaminhado em anexo à sua manifestação. Outrossim, reiterou que a captação parcial de recursos (50%) teria inviabilizado a execução do projeto, em sua totalidade.
Em sequência ao Parecer de Avaliação nº 271/2015, o proponente encaminhou, tardiamente, resposta à diligência contida no Ofício nº 1721/2015, de 18/5/2015 (peça 45) , na qual indicou o link para acesso ao site do festival (www.festivaldecorais.com.br) , 	alegando que as fotos que comprovam os eventos 'não foram tiradas adequadamente e em número suficiente, impossibilitando a comprovação individual de cada apresentação'. Não obstante, anexou lista detalhada das apresentações realizadas, com indicação de data, local e horário de realização, nome e cidade do coral. Nessa lista constou o detalhamento das apresentações realizadas nos dias 15-23 e 25-30 de setembro de 2012 (peça 49, p. 2-9) .
Em 20/6/2018, foi emitida a Nota Técnica nº 3/2018, ratificando o Parecer de Avaliação nº 271/2015 - COAPC/CGAAV/DIC/SEFIC/MinC (peça 51) 
Com base no Laudo Final sobre a Prestação de Contas nº 089/2018 - CGARE/DEIP/SEFIC/Minc (peça 52) , o titular da Sefic reprovou a prestação de contas do Pronac 12-4905, determinando a instauração da Tomada de Contas Especial, caso o proponente, após notificado, não promovesse o recolhimento dos recursos impugnados, devidamente corrigidos. A reprovação foi publicada no [Diário Oficial da União] - DOU de 2/7/2018, por intermédio da Portaria nº 428, de 29/6/2018 (peça 53) .
Após tentativas frustradas de notificação dos responsáveis (peças 54-62) , foi expedido o Edital de Notificação s/n (peças 65-67) , publicado no DOU de 5/2/2019, dando-se-lhes por notificados. No entanto, não se verificou qualquer manifestação acerca da reprovação das contas, tampouco o recolhimento do valor devido, aos cofres do Fundo Nacional de Cultura - FNC, instaurando-se a TCE, cujo processo foi registrado no sistema e-TCE com o número 1896/2018.
O fundamento para a instauração da Tomada de Contas Especial, conforme consignado na matriz de responsabilização elaborada pelo tomador de contas, foi a constatação da seguinte irregularidade: 
'Descumprimento do objeto e dos objetivos do Pronac 12-4905, referente ao projeto '10º Festival Internacional de Corais - Uma Homenagem aos 110 anos de Nascimento de Carlos Drummond de Andrade''.
12.	No Relatório de TCE nº 1896/2018 (peça 75) , o tomador de contas concluiu que o prejuízo importaria o valor original de R$ 183.876,90, correspondente ao valor captado (R$ 183.924,27) menos o valor recolhido (R$ 47,37, peça 33) , imputando a responsabilidade à empresa Corpus Ltda. - ME, ao Sr. Marcilio de Oliveira Castro e à Sra. Ana Paula Braga Castro, ambos na condição de dirigente.
13.	O Relatório de Auditoria da CGU ratificou as conclusões do tomador de contas. Após a emissão do Certificado de Auditoria, do Parecer do Dirigente e do Pronunciamento Ministerial (peças 77, 78, 79 e 80) , o processo foi encaminhado ao Tribunal de Contas da União.
14.	Na instrução inicial (peça 85) , constatou-se que, embora a Sra. Ana Paula Braga Castro tenha sido arrolada como responsável pelo instaurador da TCE, não se identificou, nestes autos, qualquer ato de gestão por ela praticado. Outrossim, em pesquisa junto à Receita Federal, verificou-se que a aludida sócia era detentora de apenas 1% do capital social, sem poderes de gestão, tendo se retirado da sociedade em 30/1/2014, juntamente com o Sr. Marcilio Castro (peça 83) . Por essa razão, entendeu-se que sua responsabilização, na presente TCE, devesse ser afastada.
15.	Assim, a partir da análise empreendida naquela etapa instrutória, procedeu-se a ajustes na irregularidade descrita no relatório do tomador, bem como nas respectivas condutas identificadas, que deram origem a esta TCE, de forma a melhor adequá-las aos fatos processuais, propondo-se a realização da citação dos responsáveis, nos termos a seguir:
	a) realizar a citação, com fundamento nos arts. 10, § 1º, e 12, incisos I e II, da Lei 8.443/1992 c/c o art. 202, incisos I e II, do RI/TCU, para que, no prazo de quinze dias, os responsáveis abaixo indicados, em decorrência das condutas praticadas, apresentem alegações de defesa e/ou recolham, aos cofres especificados, a quantia abaixo indicada, atualizada monetariamente a partir da respectiva data até o efetivo recolhimento, abatendo-se na oportunidade a quantia eventualmente ressarcida, na forma da legislação em vigor, que geraram a irregularidade demonstrada a seguir:
	Débito relacionado à responsável Corpus Ltda. - ME (10.933.168/0001-03) , em solidariedade com Marcilio de Oliveira Castro.
	Data de ocorrência
	Valor histórico (R$) 
	Identificador da parcela

	21/9/2012
	75.000,00
	D1

	20/5/2013
	47,37
	C1

	26/12/2012
	40.000,00
	D2

	26/12/2012
	9.876,90
	D3

	27/12/2012
	50.000,00
	D4

	28/12/2012
	9.047,37
	D5

	Irregularidade: não comprovação da execução integral do objeto do Pronac 12-4905, bem como do nexo causal entre os recursos captados e as despesas supostamente realizadas em sua execução, em virtude da não apresentação dos elementos necessários para demonstrar a realização das apresentações musicais propostas, com a indicação das respectivas datas, horários, locais e público presente.
	Evidências da irregularidade: documentos técnicos presentes nas peças 34, 40, 48, 49, 51, 52, 53, 54, 55, 56, 57, 59, 60, 61, 62, 63, 65, 66 e 67.
	Normas infringidas: Constituição Federal, art. 70, § único; Lei 8.313/1991; Instrução Normativa 1/2012; Instrução Normativa MinC 1/2013, art. 75 e art. 90, § único; Instrução Normativa MinC 1/2017, art. 101 e art. 106, inciso III, alínea a; e Instrução Normativa MinC 05/2017, art. 48 e art. 51, inciso III, alínea a.
	Cofre credor: Fundo Nacional de Cultura.
	Valor atualizado do débito (sem juros) em 12/5/2021: R$ 294.983,07.
	Conduta: não apresentar, por intermédio de seu dirigente à época, os elementos necessários para demonstrar a realização das apresentações musicais propostas, com a indicação das respectivas datas, horários, locais e público presente, impedindo a comprovação da execução integral do objeto do Pronac 12-4905, bem como do nexo causal entre os recursos captados e as despesas supostamente realizadas na execução do projeto.
	Nexo de causalidade: a não apresentação dos elementos necessários para demonstrar a realização das apresentações musicais propostas, com a indicação das respectivas datas, horários, locais e público presente, impediu a comprovação da execução integral do objeto do Pronac 12-4905, bem como do nexo causal entre os recursos captados e as despesas supostamente realizadas na execução do projeto, e resultou em dano ao erário.
	Culpabilidade: não há excludentes de ilicitude, de culpabilidade e de punibilidade; é razoável supor que o responsável pela administração da pessoa jurídica tinha consciência da ilicitude de sua conduta; era exigível conduta diversa da praticada, qual seja, comprovar a execução integral do objeto do Pronac 12-4905, bem como do nexo causal entre os recursos captados e as despesas supostamente realizadas na execução do projeto, demonstrando a realização das apresentações musicais propostas, com a indicação das respectivas datas, horários, locais e público presente.
	Débito relacionado ao responsável Marcilio de Oliveira Castro (XXX.718.746-XX) , na condição de dirigente, em solidariedade com Corpus Ltda. - ME.
	Data de ocorrência
	Valor histórico (R$) 
	Identificador da parcela

	21/9/2012
	75.000,00
	D1

	20/5/2013
	47,37
	C1

	26/12/2012
	40.000,00
	D2

	26/12/2012
	9.876,90
	D3

	27/12/2012
	50.000,00
	D4

	28/12/2012
	9.047,37
	D5

	Irregularidade: não comprovação da execução integral do objeto do Pronac 12-4905, bem como do nexo causal entre os recursos captados e as despesas supostamente realizadas em sua execução, em virtude da não apresentação dos elementos necessários para demonstrar a realização das apresentações musicais propostas, com a indicação das respectivas datas, horários, locais e público presente.
	Evidências da irregularidade: documentos técnicos presentes nas peças 34, 40, 48, 49, 51, 52, 53, 54, 55, 56, 57, 59, 60, 61, 62, 63, 65, 66 e 67.
	Normas infringidas: Constituição Federal, art. 70, § único; Lei. 8.313/1991; Instrução Normativa 1/2012; Instrução Normativa MinC 1/2013, art. 75 e art. 90, § único; Instrução Normativa MinC 1/2017, art. 101 e art. 106, inciso III, alínea a; e Instrução Normativa MinC 05/2017, art. 48 e art. 51, inciso III, alínea a.
	Cofre credor: Fundo Nacional de Cultura.
	Valor atualizado do débito (sem juros) em 12/5/2021: R$ 294.983,07
	Conduta: não apresentar os elementos necessários para demonstrar a realização das apresentações musicais propostas, com a indicação das respectivas datas, horários, locais e público presente, impedindo a comprovação da execução integral do objeto do Pronac 12-4905, bem como do nexo causal entre os recursos captados e as despesas supostamente realizadas na execução do projeto.
	Nexo de causalidade: a não apresentação dos elementos necessários para demonstrar a realização das apresentações musicais propostas, com a indicação das respectivas datas, horários, locais e público presente, impediu a comprovação da execução integral do objeto do Pronac 12-4905, bem como do nexo causal entre os recursos captados e as despesas supostamente realizadas na execução do projeto, e resultou dano ao erário.
	Culpabilidade: não há excludentes de ilicitude, de culpabilidade e de punibilidade; é razoável supor que o responsável tinha consciência da ilicitude de sua conduta; era exigível conduta diversa da praticada, qual seja, comprovar a execução integral do objeto do Pronac 12-4905, bem como do nexo causal entre os recursos captados e as despesas supostamente realizadas na execução do projeto, demonstrando a realização das apresentações musicais propostas, com a indicação das respectivas datas, horários, locais e público presente.
16.	Em cumprimento ao pronunciamento da unidade (peça 87) , foi efetuada citação dos responsáveis, nos moldes adiante:
 Corpus Ltda. - ME:
	Comunicação: Ofício 25698/2021 - Seproc (peça 91) .
Data da Expedição: 31/5/2021.
Data da Ciência: não houve (mudou-se, peça 92) .
Observação: Ofício enviado para o endereço do responsável, conforme pesquisa na base de dados no sistema da Receita Federal, custodiada pelo TCU.
	
	Comunicação: Ofício 46445/2021 - Seproc (peça 95) .
Data da Expedição: 20/8/2021.
Data da Ciência: 25/8/2021 (peça 96) .
Nome da recebedora: Karen Nunes.
Observação: Ofício enviado para o endereço do responsável, conforme pesquisa na base de dados no sistema da Receita Federal, custodiada pelo TCU (peça 94) .
Fim do prazo para a defesa: 9/9/2021.
	
	Comunicação: Edital 1394/2021 - Seproc (peça 98) .
Data da Publicação: 19/10/2021 (peça 99) .
Fim do prazo para a defesa: 3/11/2021.
	
 Marcilio de Oliveira Castro:
	Comunicação: Ofício 25697/2021 - Seproc (peça 90) .
Data da Expedição: 31/5/2021.
Data da Ciência: 19/6/2021 (peça 93) .
Nome da recebedora: Ana Carolina Braga.
Observação: Ofício enviado para o endereço do responsável, conforme pesquisa na base de dados no sistema da Receita Federal, custodiada pelo TCU.
Fim do prazo para a defesa: 4/7/2021.
	
17.	Conforme Despacho de Conclusão das Comunicações Processuais (peça 100) , as providências inerentes às comunicações processuais foram concluídas. 
18.	Transcorrido o prazo regimental, os responsáveis Corpus Ltda - ME e Marcilio de Oliveira Castro permaneceram silentes, devendo ser considerados revéis, nos termos do art. 12, § 3º, da Lei 8.443/1992.
ANÁLISE DOS PRESSUPOSTOS DE PROCEDIBILIDADE DA IN/TCU 71/2012
Avaliação de Viabilidade do Exercício do Contraditório e Ampla Defesa
19.	Verifica-se que não houve o transcurso de mais de dez anos desde o fato gerador sem que tenha havido a notificação dos responsáveis pela autoridade administrativa federal competente (art. 6º, inciso II, c/c art. 19 da IN/TCU 71/2012, modificada pela IN/TCU 76/2016) , uma vez que o fato gerador da irregularidade sancionada ocorreu em 28/12/2012 e os responsáveis foram notificados sobre a irregularidade pela autoridade administrativa competente conforme abaixo:
	19.1. Corpus Ltda. - ME, por meio Ofício 2.341/2014 (peça 35) , recebido em 2/5/2014 (AR peça 36) . 
	19.2. Marcilio de Oliveira Castro, por meio do Ofício 2.341/2014 (peça 35) , recebido em 2/5/2014 (AR peça 36) .
Valor de Constituição da TCE 	
20.	Verifica-se, ainda, que o valor atualizado do débito apurado (sem juros) em 1º/1/2017 é de R$ 247.474,28, portanto superior ao limite mínimo de R$ 100.000,00, na forma estabelecida conforme os arts. 6º, inciso I, e 19 da IN/TCU 71/2012, modificada pela IN/TCU 76/2016. 
OUTROS PROCESSOS/DÉBITOS NOS SISTEMAS DO TCU COM OS MESMOS RESPONSÁVEIS
21.	Informa-se que foi encontrado processo no Tribunal com os mesmos responsáveis:
	Responsável
	Processos

	Corpus Ltda. - ME
	Processo 000.534/2016-1 [TCE, aberto, Convênio 121/2009 (Siafi 703983) , firmado entre o Ministério da Cultura e o Município de Paulistas-MG.']

22.	A tomada de contas especial está, assim, devidamente constituída e em condição de ser instruída.
EXAME TÉCNICO
Da validade das notificações:
23.	Preliminarmente, cumpre tecer breves considerações sobre a forma como são realizadas as comunicações processuais no TCU. A esse respeito, destacam-se o art. 179 do Regimento Interno/TCU (Resolução 155/2002) e os arts. 3º e 4º, inciso III, § 1º, da Resolução TCU 170/2004, in verbis:
[Regimento Interno/TCU]
'Art. 179. A citação, a audiência ou a notificação, bem como a comunicação de diligência, farse-ão:
I - mediante ciência da parte, efetivada por servidor designado, por meio eletrônico, fac-símile, telegrama ou qualquer outra forma, desde que fique confirmada inequivocamente a entrega da comunicação ao destinatário;
II - mediante carta registrada, com aviso de recebimento que comprove a entrega no endereço do destinatário;
III - por edital publicado no Diário Oficial da União, quando o seu destinatário não for localizado
 (...) '
[Resolução TCU 170/2004]
'Art. 3º As comunicações serão dirigidas ao responsável, ou ao interessado, ou ao dirigente de órgão ou entidade, ou ao representante legal ou ao procurador constituído nos autos, com poderes expressos no mandato para esse fim, por meio de:
I - correio eletrônico, fac-símile ou telegrama;
II - servidor designado;
III - carta registrada, com aviso de recebimento;
IV - edital publicado no Diário Oficial da União, quando o seu destinatário não for localizado, nas hipóteses em que seja necessário o exercício de defesa.
Art. 4º. Consideram-se entregues as comunicações:
I - efetivadas conforme disposto nos incisos I e II do artigo anterior, mediante confirmação da ciência do destinatário;
II - realizadas na forma prevista no inciso III do artigo anterior, com o retorno do aviso de recebimento, entregue comprovadamente no endereço do destinatário;
III - na data de publicação do edital no Diário Oficial da União, quando realizadas na forma prevista no inciso IV do artigo anterior.
§ 1º O endereço do destinatário deverá ser previamente confirmado mediante consulta aos sistemas disponíveis ao Tribunal ou a outros meios de informação, a qual deverá ser juntada ao respectivo processo.'
24.	Bem se vê, portanto, que a validade da citação via postal não depende de que o aviso de recebimento seja assinado pelo próprio destinatário da comunicação, o que dispensa, no caso em tela, a entrega do AR em 'mãos próprias'. A exigência da norma é no sentido de o Tribunal verificar se a correspondência foi entregue no endereço correto, residindo aqui a necessidade de certeza inequívoca. 
25.	Não é outra a orientação da jurisprudência do TCU, conforme se verifica dos julgados a seguir transcritos:
'São válidas as comunicações processuais entregues, mediante carta registrada, no endereço correto do responsável, não havendo necessidade de que o recebimento seja feito por ele próprio.' (Acórdão 3648/2013-TCU-Segunda Câmara, Relator Ministro José Jorge) 
'É prescindível a entrega pessoal das comunicações pelo TCU, razão pela qual não há necessidade de que o aviso de recebimento seja assinado pelo próprio destinatário. Entregandose a correspondência no endereço correto do destinatário, presume-se o recebimento da citação.' (Acórdão 1019/2008-TCU-Plenário, Relator Ministro Benjamin Zymler) ;
'As comunicações do TCU, inclusive as citações, deverão ser realizadas mediante Aviso de Recebimento - AR, via Empresa Brasileira de Correios e Telégrafos, bastando para sua validade que se demonstre que a correspondência foi entregue no endereço correto.' (Acórdão 1526/2007-TCU-Plenário, Relator Ministro Aroldo Cedraz) .
26.	A validade do critério de comunicação processual do TCU foi referendada pelo Supremo Tribunal Federal, nos termos do julgamento do MS-AgR 25.816/DF, por meio do qual se afirmou a desnecessidade da ciência pessoal do interessado, entendendo-se suficiente a comprovação da entrega do 'AR' no endereço do destinatário:
'Ementa: Agravo Regimental. Mandado de Segurança. Desnecessidade de intimação pessoal das decisões do Tribunal de Contas da União. Art. 179 do Regimento Interno do TCU. Intimação do ato impugnado por carta registrada, iniciado o prazo do art. 18 da Lei nº 1.533/51 da data constante do aviso de recebimento. Decadência reconhecida. Agravo improvido.
O envio de carta registrada com aviso de recebimento está expressamente enumerado entre os meios de comunicação de que dispõe o Tribunal de Contas da União para proceder às suas intimações.
O inciso II do art. 179 do Regimento Interno do TCU é claro ao exigir apenas a comprovação da entrega no endereço do destinatário, bastando o aviso de recebimento simples.' 
Da revelia dos responsáveis Corpus Ltda. - ME e Marcilio de Oliveira Castro
27.	No caso vertente, a citação de cada um dos responsáveis se deu em endereços provenientes de pesquisas de endereços realizadas pelo TCU (vide item 20) , realizadas na base de dados da Receita custodiada pelo TCU (peças 88, 89 e 94) . Contudo, tendo em vista que apenas a notificação do Sr. Marcilio de Oliveira Castro restou comprovada nos autos, promoveu-se a notificação da pessoa jurídica mediante a publicação de edital no Diário Oficial da União. Assim, as citações se operaram validamente, conforme a seguir detalhado:
	27.1. Corpus Ltda. - ME, por meio do Edital 1394/2021 - Seproc (peça 98) , publicado no DOU de 19/6/2021  (Seção 3, p. 190) ; 
	27.2. Marcilio de Oliveira Castro, por meio do Ofício 2.5697/2021 (peça 35) , recebido em 2/6/2021 (AR peça 93) .
28.	Importante destacar que, antes de promover a citação por edital, para assegurar a ampla defesa, buscaram-se outros meios possíveis para localizar e citar os responsáveis, nos limites da razoabilidade, fazendo juntar aos autos informação comprobatória dos diferentes meios experimentados que restaram frustrados, tal como se demonstrou no item anterior da presente instrução (Acórdão 4851/2017-TCU-Primeira Câmara, Relator Min.-Subst. Augusto Sherman) .
29.	Nos processos do TCU, a revelia não leva à presunção de que sejam verdadeiras todas as imputações levantadas contra os responsáveis, diferentemente do que ocorre no processo civil, em que a revelia do réu opera a presunção da verdade dos fatos narrados pelo autor (Acórdãos Plenários 1.009/2018, Relator Min. Bruno Dantas; 2.369/2013 e 2.449/2013, Relator Min. Benjamin Zymler) . Dessa forma, a avaliação da responsabilidade do agente não pode prescindir da prova existente no processo ou para ele carreada. 
30.	Ao não apresentarem suas defesas, os responsáveis deixaram de produzir prova da regular aplicação dos recursos sob sua responsabilidade, em afronta às normas que impõem aos gestores públicos a obrigação legal de, sempre que demandados pelos órgãos de controle, apresentar os documentos que demonstrem a correta utilização das verbas públicas, a exemplo do contido no art. 93 do Decreto-Lei 200/1967: 'Quem quer que utilize dinheiros públicos terá de justificar seu bom e regular emprego na conformidade das leis, regulamentos e normas emanadas das autoridades administrativas competentes.' 
31.	Não obstante a revelia configurada neste processo, e em prestígio ao princípio da verdade real que informa os processos no TCU, foram os autos novamente compulsados, não se identificando qualquer elemento que pudesse alterar as conclusões que fundamentaram as citações realizadas.
32.	Com efeito, reiterando os apontamentos da instrução inicial (peça 85, p. 4, item 24) , ao se manterem silentes em relação ao chamamento processual, os responsáveis fazem persistir a impossibilidade de estabelecimento do nexo causal entre os recursos captados e as despesas elencadas na Relação de Pagamentos, ainda que se reconheça que algumas das apresentações de corais possam ter, de fato, ocorrido.
33.	Em se tratando de processo em que as parte interessadas não se manifestaram acerca das irregularidades imputadas, não há elementos para que se possa efetivamente aferir e reconhecer a ocorrência de boa-fé na conduta dos responsáveis, podendo este Tribunal, desde logo, proferir o julgamento de mérito pela irregularidade das contas, conforme os termos dos §§ 2º e 6º do art. 202 do Regimento Interno/TCU (Acórdãos da 1ª Câmara: 2.064/2011, Relator Ministro Ubiratan Aguiar; 6.182/2011, Relator Ministro-Substituto Weder de Oliveira; 4.072/2010, Relator Ministro Valmir Campelo; e 1.189/2009, Relator Ministro-Substituto Marcos Bemquerer; e Acórdão 731/2008-TCU-Plenário, Relator Ministro Aroldo Cedraz) .
34.	Dessa forma, os responsáveis Corpus Ltda. - ME e Marcilio de Oliveira Castro devem ser considerados revéis, nos termos do art. 12, § 3º, da Lei 8.443/1992, devendo as contas ser julgadas irregulares, condenando-os solidariamente ao [pagamento do] débito apurado e [da] multa prevista no art. 57 da Lei 8.443/1992.
Prescrição da Pretensão Punitiva
35.	Vale ressaltar que a pretensão punitiva do TCU, conforme Acórdão 1441/2016-TCU-Plenário, Relator Min. Benjamin Zymler [Revisor Min. Walton Alencar Rodrigues], que uniformizou a jurisprudência acerca dessa questão, subordina-se ao prazo geral de prescrição indicado no art. 205 do Código Civil, que é de dez anos, contado da data de ocorrência da irregularidade sancionada, nos termos do art. 189 do Código Civil, sendo este prazo interrompido pelo ato que ordenar a citação, a audiência ou a oitiva dos responsáveis.
36.	No caso em exame, não se verificou a prescrição, uma vez que a irregularidade sancionada ocorreu em 1º/7/2013, e o ato de ordenação da citação data de 14/5/2021 (peça 87) .
 (...) 
PROPOSTA DE ENCAMINHAMENTO
41.	Diante do exposto, submetemos os autos à consideração superior, propondo ao Tribunal:
considerar revéis os responsáveis Corpus Ltda - ME e Marcilio de Oliveira Castro, para todos os efeitos, dando-se prosseguimento ao processo, com fulcro no art. 12, § 3º, da Lei 8.443/1992; 
excluir da relação processual Ana Paula Braga Castro (XXX.499.876-XX) ;
julgar irregulares, nos termos dos arts. 1º, inciso I, 16, inciso III, alíneas 'b' e 'c', da Lei 8.443/1992, c/c os arts. 19 e 23, inciso III, da mesma Lei, as contas dos responsáveis Corpus Ltda. - ME e Marcilio de Oliveira Castro, condenando-os solidariamente ao pagamento das importâncias a seguir especificadas, atualizadas monetariamente e acrescidas dos juros de mora, calculadas a partir das datas discriminadas até a data da efetiva quitação do débito, fixando-lhes o prazo de quinze dias, para que comprovem, perante o Tribunal, o recolhimento das referidas quantias aos cofres do Fundo Nacional de Cultura, nos termos do art. 23, inciso III, alínea 'a', da citada lei, c/c o art. 214, inciso III, alínea 'a', do Regimento Interno/TCU.  
	Data de ocorrência
	Valor histórico (R$) 
	Tipo da parcela

	21/9/2012
	75.000,00
	Débito

	20/5/2013
	47,37
	Crédito

	26/12/2012
	40.000,00
	Débito

	26/12/2012
	9.876,90
	Débito

	27/12/2012
	50.000,00
	Débito

	28/12/2012
	9.047,37
	Débito

d) aplicar individualmente aos responsáveis Corpus Ltda - ME e Marcilio de Oliveira Castro a multa prevista no art. 57 da Lei 8.443/1992 c/c o art. 267 do Regimento Interno/TCU, fixando-lhes o prazo de quinze dias, a contar da notificação, para que comprovem, perante o Tribunal (art. 214, III, alínea 'a', do Regimento Interno/TCU) , o recolhimento da dívida aos cofres do Tesouro Nacional, atualizada monetariamente desde a data do acórdão que vier a ser proferido por este Tribunal até a data do efetivo recolhimento, se paga após o vencimento, na forma da legislação em vigor; 
e) autorizar, desde logo, a cobrança judicial das dívidas, caso não atendidas as notificações, na forma do disposto no art. 28, inciso II, da Lei 8.443/1992;
f) autorizar também, desde logo, se requerido, com fundamento no art. 26 da Lei 8.443/1992, c/c o art. 217, §§ 1º e 2º do Regimento Interno/TCU, o parcelamento da (s) dívida (s) em até 36 parcelas, incidindo, sobre cada parcela, corrigida monetariamente, os correspondentes acréscimos legais, fixando-lhe o prazo de quinze dias, a contar do recebimento da notificação, para comprovar, perante o Tribunal, o recolhimento da primeira parcela, e de trinta dias, a contar da parcela anterior, para comprovar os recolhimentos das demais parcelas, devendo incidir, sobre cada valor mensal, atualizado monetariamente, os juros de mora devidos, no caso do débito, na forma prevista na legislação em vigor, alertando os responsáveis de que a falta de comprovação do recolhimento de qualquer parcela importará o vencimento antecipado do saldo devedor, nos termos do § 2º do art. 217 do Regimento Interno/TCU; 
g) enviar cópia do Acórdão a ser prolatado à Procuradoria da República no Estado de Minas Gerais, nos termos do § 3º do art. 16 da Lei 8.443/1992, c/c o § 7º do art. 209 do Regimento Interno/TCU, para adoção das medidas cabíveis; e
h) enviar cópia do Acórdão que vier a ser proferido à Secretaria Especial da Cultura e aos responsáveis, para ciência;
i) informar à Procuradoria da República no Estado de Minas Gerais, à Secretaria Especial da Cultura e aos responsáveis que a presente deliberação, acompanhada do Relatório e do Voto que a fundamenta, está disponível para a consulta no endereço www.tcu.gov.br/acordaos, além de esclarecer que, caso requerido, o TCU poderá fornecer sem custos as correspondentes cópias, de forma impressa; e
j) informar à Procuradoria da República no Estado de Minas Gerais que, nos termos do parágrafo único do art. 62 da Resolução TCU 259/2014, os procuradores e membros do Ministério Público credenciados nesta Corte podem acessar os presentes autos de forma eletrônica e automática, ressalvados apenas os casos de eventuais peças classificadas como sigilosas, as quais requerem solicitação formal.
	É o Relatório.

não há.

Procurador Júlio Marcelo de Oliveira.

TOMADA DE CONTAS ESPECIAL. PROGRAMA NACIONAL DE APOIO À CULTURA - PRONAC. NÃO COMPROVAÇÃO DA EXECUÇÃO INTEGRAL DO OBJETO PACTUADO. AUSÊNCIA DE NEXO CAUSAL ENTRE OS RECURSOS CAPTADOS E AS DESPESAS EFETUADAS. CITAÇÃO. REVELIA. CONTAS IRREGULARES. DÉBITO E MULTA. 1.	Com base no art. 16, inciso III, alíneas b e c, da Lei 8.443/1992, julgam-se irregulares as contas dos responsáveis quando comprovada a boa e regular gestão dos recursos recebidos. 2. Nos termos do Enunciado 128 da Súmula de jurisprudência do TCU, a pessoa jurídica de direito privado destinatária de recursos públicos responde solidariamente com seus administradores pelos danos causados ao erário.

TOMADA DE CONTAS ESPECIAL (TCE)

Secretaria de Controle Externo de Tomada de Contas Especial - SecexTCE.

Em exame a Tomada de Contas Especial instaurada pela Secretaria de Fomento e Incentivo à Cultura do Fundo Nacional de Cultura, sucedida pela Secretaria Especial da Cultura do Ministério do Turismo, tendo na origem como responsáveis a empresa Corpus Ltda. - ME, o Sr. Marcilio de Oliveira Castro e a Sra. Ana Paula Braga Castro, em razão da não comprovação da regular aplicação dos recursos captados para a execução do projeto cultural Pronac 12-4905, denominado "10º Festival Internacional de Corais - Uma homenagem aos 110 anos de nascimento de Carlos Drummond de Andrade".
2.	O objeto consistia na apresentação, em setembro de 2012, de 150 corais e 5.000 vozes em 250 shows gratuitos. A captação de recursos e doações foi autorizada para o período de 27/08 a 31/12/2012 (peça 6, p. 2) . O prazo para execução foi prorrogado para 30/06/2013 (peça 75, p. 1) . A prestação de contas (peças 25-34) foi recebida em 28/05/2013 (peça 35) .
3.		Nesta Corte, foi realizada a citação da empresa proponente Corpus Ltda. - ME, em solidariedade com o Sr. Marcilio de Oliveira Castro, dirigente, para apresentarem alegações de defesa quanto à não comprovação da execução integral do objeto do Pronac 12-4905, bem como do nexo causal entre os recursos captados e as despesas supostamente realizadas em sua execução, em razão da não apresentação dos elementos necessários para demonstrar a realização das apresentações musicais propostas, com ofensa ao art. 70, § único, da Constituição Federal, à Lei 8.313/1991, à Instrução Normativa/Minc 1/2012, e às Instruções Normativas MinC 1/2013, 1/2017 e 5/2017, e/ou para recolherem, aos Fundo Nacional de Cultura, as quantias captadas, no montante original de R$ 183.924,27, atualizadas monetariamente a partir das respectivas datas até o efetivo recolhimento, abatendo-se na oportunidade a quantia de R$ 47,37, ressarcida em 20/05/2013, na forma da legislação em vigor.
4.	Não foi proposta a citação da Sra. Ana Paula Braga Castro porque ela não praticou ato de gestão dos recursos em tela. Assim, embora tenha sido arrolada como responsável na fase interna da TCE, ela foi excluída do rol de responsáveis deste processo ainda na fase de instrução.
5.	A citação dos responsáveis aperfeiçoou-se por meio de expedientes entregues em seus endereços, como provam os avisos de recebimento (peças 93 e 96) . Adicionalmente, a empresa foi citada por meio de edital publicado no Diário Oficial da União de 19/10/2021 (peça 99) .
6.	Diante da revelia da empresa beneficiada e de seu gestor, a Secretaria de Controle Externo de Tomada de Contas Especial - SecexTCE manifestou-se pela irregularidade das contas dos mencionados responsáveis, com fundamento no disposto no art. 16, inciso III, alíneas b e c, da Lei 8.443/1992, bem como pela sua condenação ao pagamento do débito solidário e da multa prevista no art. 57 do mencionado diploma. 
7.	Acolho o encaminhamento acima descrito, pelos fundamentos expostos na instrução transcrita no Relatório precedente, que também contou com a anuência do Ministério Público junto ao TCU, representado pelo Procurador Júlio Marcelo de Oliveira. 
8.	Como é cediço, é ônus do administrator de recursos públicos prestar contas e nelas comprovar a boa e regular aplicação dos recursos federais que lhe foram confiados, por imposição decorrente do ordenamento jurídico, a teor do bloco normativo composto pelas disposições dos arts. 70, parágrafo único, da Constituição Federal/1988, 93 do Decreto-lei 200/1967 e 66 do Decreto 93.872/1986. 
9.	Nesse mister, é indispensável que o gestor demonstre a execução física das metas previstas no plano de trabalho aprovado, a regularidade da movimentação dos recursos financeiros depositados na conta corrente exclusiva do ajuste, bem como o vínculo causal entre a realização das metas e a destinação dos recursos.
10.	No caso em tela, muito embora recursos tenham sido angariados, o Sr. Marcilio de Oliveira Castro não se desincumbiu da obrigação de demonstrar que "as apresentações de corais efetivamente aconteceram, uma vez que não constavam dos autos (i) data, horário e local de cada uma das 200 apresentações previstas, incluindo relatório fotográfico de cada uma das cidades, em que fosse possível verificar a realização dos eventos e (ii) número de público presente, incluindo relatório fotográfico e borderôs, ou qualquer outro meio capaz de comprovar tanto o número de pessoas que frequentaram as exibições quanto a gratuidade dos ingressos" (Nota Técnica 3/2018 do Ministério da Cultura, peça 51) .  
11.	Ao optar pela revelia perante este Tribunal, o gestor dos recursos deixou de apresentar os elementos que comprovariam a realização dos shows de corais alegadas na prestação de contas. sujeita-se a ter suas contas julgadas irregulares, ao dever de restituir o dano causado ao erário e de pagar multa, conforme proposto pela Unidade Técnica e pelo MP/TCU.
12.	O presente caso amolda-se ao disposto na Súmula 286 de jurisprudência do TCU, segundo a qual "a pessoa jurídica de direito privado destinatária de transferências voluntárias de recursos federais feitas com vistas à consecução de uma finalidade pública responde solidariamente com seus administradores pelos danos causados ao erário na aplicação desses recursos."
13.	Ainda que não tenha havido transferência voluntária, a captação de recursos ocorreu a partir da renúncia de arrecadação tributária por parte da União, restando adequada a solução pertinente aos repasses voluntários de recursos federais.	
14.	Ademais, é cabível, diante da gravidade dos fatos narrados, aplicar aos responsáveis a penalidade pecuniária insculpida no art. 57 da Lei 8.443/1992, sancionamento para o qual não há óbices, nos termos do paradigmático Acórdão 1441/2016-TCU-Plenário (Relator Ministro Benjamin Zymler e Redator Ministro Walton Alencar Rodrigues) , haja vista que o prazo para prestar contas, de 30 dias após o encerramento da execução (art. 76 da Instrução Normativa 1/2012/Minc, mencionado à peça 19, p. 1) , findou em 30/07/2013 e a citação do responsável foi ordenada em 14/05/2021 (peça 87) .
	Ante o exposto, voto por que seja adotada a deliberação que ora submeto a este Colegiado.
T.C.U., Sala das Sessões, em 7 de junho de 2022.
MARCOS BEMQUERER COSTA
Relator